【裁判字號】    96,上更(一),21
【裁判日期】    970229
【裁判案由】    清償債務
【裁判全文】
臺灣高等法院民事判決                96年度上更(一)字第21號
上  訴  人  乙○○
                        2樓之2
訴訟代理人  吳奎新律師
複代理人    陳添信律師
            鍾賢斌律師
被上訴人    甲○○
訴訟代理人  任順律師
            萬建樺律師
上列當事人間請求清償債務事件，上訴人對於中華民國94年10月
17 日臺灣桃園地方法院88年度重訴字第184號第一審判決提起上
訴，經最高法院第一次發回更審，本院於 97年2月26日言詞辯論
終結，判決如下：
    主  文
原判決除確定部分外關於命上訴人給付被上訴人超過新台幣貳佰
萬元，及自民國92年4 月18日起至清償日止，按年息百分之五計
算之利息部分，暨該部分假執行之宣告，並訴訟費用之裁判均廢
棄。
上開廢棄部分，被上訴人在第一審之訴及假執行之聲請均駁回。
其餘上訴駁回。
第一、二審除確定部分外及發回前第三審之訴訟費用，由上訴人
負擔百分之四十七，餘由被上訴人負擔。
    事實及理由
一、被上訴人起訴主張：上訴人之夫曾明達邀同上訴人為連帶保
    證人，於民國（下同）85年至86年間陸續向伊借款共計新台
    幣（下同）667 萬元，曾明達並簽發如原判決附表編號1至4
    所示面額分別為20萬元（發票日85年9月29日）、200萬元（
    發票日85年10月18日）、250萬元（ 發票日86年6月3日）、
    197萬元（發票日86年6月3日）之本票4 張（下稱系爭本票）
    ，經上訴人背書後，由曾明達交付予伊之夫陳明瀚轉交予伊
    。曾明達另以所有坐落桃園縣龍潭鄉○○○段第99之226 、
    99之227地號等2 筆土地（ 下稱系爭土地）設定本金最高限
    額300 萬元之抵押權予伊，供為擔保。嗣伊聲請台灣桃園地
    方法院以88年度執字第7391號給付票款強制執行事件，查封
    拍賣曾明達所有上開土地及其地上未辦保存登記之建物受償
    476萬6319元，尚餘本金433萬7525元未獲清償等情。依票據
    背書、保證及民法連帶保證之法律關係，求為命上訴人給付
    伊433萬7525 元，及其中433萬1523元自92年4月18日起至清
    償日止按年息百分之五計算之利息之判決（被上訴人超過上
    開範圍之訴，業受敗訴判決確定，不在本件審判範圍）。並
    於本院答辯聲明：上訴駁回。
二、上訴人則以：伊未親自於系爭本票背面簽名，亦未與被上訴
    人訂立保證契約，不負票據背書、保證或民法上保證之責任
    。又縱認伊應負民法上保證之責任，惟曾明達業將積欠被上
    訴人之借款清償完畢，伊之保證債務亦已隨同消滅等語，資
    為抗辯。並上訴聲明：(一)原判決不利於上訴人部分廢棄。(二)
    上開廢棄部分，被上訴人於第一審之訴及假執行之聲請均駁
    回。(三)如受不利之判決，願供擔保請准宣告假執行。
三、兩造不爭執之事實：（見本院卷第149頁反面之97年2月26日
    言詞辯論筆錄)
  (一)上訴人之夫曾明達簽發面額各為 200萬元、250萬元、197萬
    元之系爭本票，並由上訴人於票據背面簽名後，由曾明達交
    付予被上訴人之夫陳明瀚，再由陳明瀚交付被上訴人。
  (二)曾明達以伊未積欠被上訴人債務為由，對被上訴人另訴請求
    確認系爭本票債權不存在等事件，已先後經台灣桃園地方法
    院88年度重訴字第105 號、台灣高等法院91年度重上字第37
    號、最高法院93年度台上字第555 號、台灣高等法院93年度
    重上更(一)字第45號民事判決及最高法院94年度台上字第181
    號民事裁定，判決曾明達全部敗訴確定，認定被上訴人對曾
    明達之系爭借款債權存在。
  (三)被上訴人前以系爭借款債權對曾明達以台灣桃園地方法院88
    年度執字第7391 號強制執行事件聲請取償，迄至92年4月17
    日止，系爭借款債權之本利合計為 910萬3844元，扣除被上
    訴人獲償476萬6319元，尚餘433萬7525元之債權未獲清償。
四、本件爭執點：（見本院卷同上筆錄）
  (一)上訴人是否應負連帶保證責任？
  (二)如是，上訴人應負連帶保證責任之範圍為何？是否僅限於系
    爭200萬元借據部分？
  (三)依民事執行處執行結果，上訴人未清償之連帶保證責任金額
    若干？
五、本院之判斷：
  (一)上訴人就系爭4張本票不負連帶保證責任：
    1.上訴人就系爭本票不負票據背書責任：
      (1)按凡在票據背面或黏單上簽名，而形式上合於背書之規
        定者，即應負票據法上背書人之責任，縱令非以背書轉
        讓之意思而背書，因其內心效果意思，非一般人所能知
        或可得而知，為維護票據之流通性，仍不得解免其背書
        人之責任（最高法院65年度台上字第1550號判例）；又
        票據乃文義證券，不允許債務人以其他立證方法變更或
        補充其文義，故凡在票據背面或其黏單上簽名而形式上
        合於背書之規定者，即應負票據法上背書人之責任。縱
        令係屬隱存保證背書，且為執票人所明知，仍不能解免
        其背書人之責任（最高法院92年台簡上字第24號判例）
        。查上訴人於原審業已自承於原審判決附表編號2至4等
        3張本票背面之簽名為其所簽，僅辯稱當初係被上訴人
        要上訴人與其配偶曾明達先簽名，金額部分由被上訴人
        自己填寫，或上訴人沒拿到錢等語（見原審卷第37頁至
        第38頁），並有上開本票3紙之正反面影本在卷可稽（
        見本院卷第28頁至第30頁）；且曾明達另向原法院訴請
        確認被上訴人所持有上訴人簽發系爭4張本票債權不存
        在一案，業經判決被上訴人勝訴確定（見原審卷第118
        頁至第128頁），顯見上訴人確於曾明達所簽發其中上
        開面額200萬元、250萬元、197萬元之3張本票背書甚明
        。上訴人空言否認於該3張本票簽名背書，自非可採。
      (2)次按本票之執票人，對前手之追索權，自作成拒絕證書
        日起算，1年間不行使，因時效而消滅，其免除作成拒
        絕證書者，本票，自到期日起算，票據法第22條第2項
        規定甚明。系爭3張本票之發票日分別為85年10月18日
        、86年6月3日、86年6月3日，惟均未載到期日（見本院
        卷第28頁至第30頁），依票據法第120條第2項之規定，
        視為見票即付，是以上開3張本票之到期日亦分別為85
        年10月18日、86年6月3日、86年6月3日，而被上訴人係
        88年3月26日始向原法院聲請核發支付命令，其追索權
        之行使顯逾1年之時效期間而消滅，上訴人拒絕履行該
        系爭3張本票之背書責任，即非無據。
      (3)至於系爭原審判決附表編號1之本票並無上訴人簽名，
        被上訴人要求上訴人對該張本票亦負背書責任，顯非有
        據。
    2.上訴人就系爭本票不負票據保證責任：
      (1)依票據法第124條準用第59條第1項規定，本票保證以記
        載保證意旨及被保證人姓名，並由保證人簽名為要件，
        僅簽名於票據背面而未具備票據保證之要件者，自不生
        票據保證效力。是按票據上之保證，應在本票或其謄本
        上記載保證之意旨及被保證人姓名，本件上訴人僅在系
        爭本票上蓋章背書，並未記載保證之意旨，自無從認定
        其為保證人（最高法院70年度台上字第1068號判決參照
        ）；以本票提供與債權人作為借款之擔保，及本票保證
        人在本票記載保證意旨，並簽名對該本票負保證責任者
        不同，前者該本票本身雖屬擔保物，但在本票為背書之
        人，仍為該本票之背書人，而非保證人，後者，則純粹
        為本票之保證人，二者不可不辨（最高法院71年度台上
        字第1808號判決參照）。
      (2)查本件被上訴人主張系爭本票為曾明達所簽發，上訴人
        簽名背書保證，由曾明達透過陳明翰交予被上訴人，其
        背書外觀雖未記載保證字樣，實質上係以債務保證為目
        的等語，非僅止於單純轉讓背書。惟原審判決附表編號
        1之本票上並無上訴人之簽名，編號2至4之本票上固有
        上訴人之簽名，然並無保證意旨之記載，與票據法第59
        條所規定應記載之事項不符，揆諸前開判決意旨，自不
        生本票保證之效力，被上訴人主張上訴人係系爭本票之
        保證人，而依票據保證之規定，請求上訴人負系爭本票
        票據保證責任，自非有據。
    3.上訴人就系爭本票不負民法上保證責任：
      (1)按「稱保證者，謂當事人約定，一方於他方之債務人不
        履行債務時，由其代負履行責任之契約」，民法第 739
        條亦有明文規定；又保證契約之成立，不以作成書據為
        要件，雖無書據而有其他證明方法足證契約成立者，亦
        應發生效力（最高法院19年上字第1838號判例意旨參照
        ）。是債權人與保證人間縱無書面保證契約存在，惟因
        保證契約屬於諾成、不要式契約，只需有證明方法足證
        契約成立者，保證人即須依民法第739 條以下有關保證
        契約之規定，負保證人責任，要屬無疑。
      (2)查本件上訴人既未於系爭3 張本票背面書有保證字樣，
        縱經其承認親自簽名，惟就票據全體記載旨趣及社會一
        般通念觀之，尚難系爭本票足堪上訴人有為民法上保證
        契約意思表示之證明。被上訴人主張上訴人就系爭本票
        應負民法上保證責任，亦屬無據。
  (二)上訴人應負連帶保證責任範圍以200萬元借據部分為限：
    1.按稱保證者，謂當事人約定一方於他方之債務人不履行債
      務時，由其代負履行責任之契約，而保證債務之範圍，應
      依當事人之約定，除契約另有訂定外，包含主債務之利息
      、違約金、損害賠償及其他從屬於主債務之負擔，民法第
      739、740條定有明文。查系爭抵押權設定契約書特約事項
      第一條雖約定：「本抵押權契約書擔保範圍為債務人對抵
      押權人（即被上訴人）現在（包括過去所負現在尚未清償
      ）及將來來往之借款、票據或背書及保證損害賠償暨其他
      一切債務在抵押權契約書所定債權本金最高限額內之款項
      及其利息、遲延利息、違約金、實行抵押權費用，以及因
      債務不履行而生之損害賠償」等語（見本院前審卷第98頁
      ），惟上開抵押權設定契約書特約事項內容，旨在敘明抵
      押物擔保債務範圍，而為行使抵押權附隨文件，並非抵押
      權擔保之主債權若另有保證人與債權人成立保證契約時，
      保證範圍之約定，是以保證契約內容，仍應以當事人約定
      為斷。故上開抵押權設定契約書特約事項，僅為抵押權所
      擔保債務範圍之約定，而非保證債務範圍之約定。
    2.惟上訴人之夫曾明達於85年10月18日向被上訴人之夫陳明
      達借貸200萬元，則由上訴人與陳明瀚另立保證契約，保
      證上開借款之清償，此有上訴人一同簽立之借款收據一紙
      為憑，觀其內容所載：「茲收到陳明瀚先生新台幣二百萬
      元整……借款人：曾明達、連帶保證人：乙○○」（見本
      院卷第27頁）旨趣，足徵其為上訴人與債權人間民法連帶
      保證契約範圍之約定。
  (三)依民事執行處執行結果，上訴人就其夫曾明達前次執行程序
    未即清償金額應負連帶保證責任：
    1.按清償人所提出之給付，應先抵充費用，次充利息，次充
      原本；對於一人負擔給付種類相同之數宗債務而，如清償
      人所提出之給付不足全部清償，而清償人於清償時未指定
      其應抵充之債務又均已屆清償期者，以債務之擔保最少者
      ，儘先抵充，民法第321條、第322條第2款及第323條分別
      定有明文。查被上訴人前係以未載到期日而視為見票即付
      之系爭4紙本票聲請本票裁定以後，執為系爭300萬元最高
      限額抵押權之債權證明聲請強制執行，票據債務於聲請之
      日同屆清償期，利息起算依本票裁定之附表為列，扣除執
      行費用外於該次執行程序中共受償 4,749,862元（見本院
      前審卷第105 頁之分配彙總表），應先充利息後充原本，
      則受償原本即為 2,316,018元。次查被上訴人就其夫曾明
      達所負擔之4筆債務，就200萬元部分除受物上保證之擔保
      效力所及外，尚為上訴人上開借款保證契約範圍所及，較
      之其他3 筆債務自屬擔保較多而應劣後抵充，是以該次執
      行程序中充償原本之給付2,316,018元，抵充其他3筆債務
      共467萬元已有不足，自無從再供抵充該筆200萬元債務。
    2.次按保證債務，除契約另有訂定外，包含主債務之利息、
      違約金、損害賠償及其他從屬於主債務之負擔，民法第
      740 條定有明文。本件上訴人負連帶保證責任範圍既未及
      於前次執行程序中受清償，上訴人自無從依民法第274 條
      ，以連帶債務人中之一人為清償，主張同免其責任，而仍
      應就 200萬元之保證債務，及自前次執行分配之翌日即92
      年4月18日起重新起算之利息，負連帶保證責任。
六、綜上所述，被上訴人請求上訴人給付200萬元，及自92年4月
    18日起至清償日止按年息5%計算之利息，洵屬正當，應予准
    許。原審就此部分為上訴人敗訴判決，並為准、免假執行之
    宣告，經核並無不合，上訴意旨指摘原判決此部分不當，求
    予廢棄改判，為無理由，應予駁回。至被上訴人逾上開金額
    之請求，則非正當，不應准許。原審失察，遽為上訴人敗訴
    判決，並為准、免假執行之宣告，自有未洽，上訴意旨指摘
    原判決此部分不當，求予廢棄改判，為有理由，應由本院將
    原判決此部分廢棄改判如主文第2項所示。
七、本件事證已臻明確，兩造其餘攻擊、防禦方法經逐一審酌後
    ，認與判決結果不生影響，不再論述，附此敘明。
八、據上論結，本件上訴為一部有理由，一部無理由，依民事訴
    訟法第450條、第449條第1項、第79條，判決如主文。
中    華    民    國    97    年    2    月    29     日
                    民事第五庭
                        審判長 法  官 魏麗娟
                               法  官 蔡芳齡
                               法  官 梁宏哲
正本係照原本作成。
如不服本判決，應於收受送達後20日內向本院提出上訴書狀，其
未表明上訴理由者，應於提出上訴後20日內向本院補提理由書狀
（均須按他造當事人之人數附繕本）上訴時應提出委任律師或具
有律師資格之人之委任狀；委任有律師資格者，另應附具律師資
格證書及釋明委任人與受任人有民事訴訟法第466條之1第1項但
書或第2項（詳附註）所定關係之釋明文書影本。
中    華    民    國    97    年    3     月    3     日
                               書記官 廖麗蓮
附註：
民事訴訟法第466條之1（第1項、第2項）：
對於第二審判決上訴，上訴人應委任律師為訴訟代理人。但上訴
人或其他法定代理人具有律師資格者，不在此限。
上訴人之配偶、三親等內之血親、二親等內之姻親，或上訴人為
法人、中央或地方機關時，其所屬專任人員具有律師資格並經法
院認為適當者，亦得為第三審訴訟代理人。


司法院資訊處製作；財團法人民間司法改革基金會備份。
